【裁判字號】    98,交抗,138
【裁判日期】    980331
【裁判案由】    聲明異議
【裁判全文】
臺灣高等法院高雄分院刑事裁定         98年度交抗字第138號
抗  告  人  交通部公路總局高雄區監理所
代  表  人  丙○○
受處分人    甲○○
上列抗告人因違反道路交通管理處罰條例聲明異議案件，不服臺
灣高雄地方法院中華民國98年2 月23日裁定（98年度交聲字第28
2 號），提起抗告，本院裁定如下：
    主  文
抗告駁回。
    理  由
一、本院審理結果，認原審上開裁定認事、用法均無違誤，應予
    維持，並引用原審上開裁定之理由，如附件所示。
二、抗告意旨略以：查酒駕吊扣駕照處分之目的並非僅為處罰違
    反道路交通管理事件之行為而已，尚寓有以暫時禁止行為人
    於道路上駕駛，以免造成用路人重大傷亡，倘汽車駕駛執照
    所有人因酒駕違反道路交通管理處罰條例第35條規定，但由
    於其無考領機車或自用小客車駕照而得予免吊扣駕照處分，
    顯有違公平原則，因此當吊扣駕駛人酒後違規駕駛時，當未
    領有較低級駕駛執照者，自仍應吊扣其駕駛該違規車輛所憑
    之較高級駕駛執照，如此始符合道路交通安全規則第114 條
    第2 款、第53條、第61條第1 項及道路交通管理處罰條例第
    35條第1項第1款、第24條第1項第2款、第68條條規定之意旨
    。且考量公眾用路安全之立法，與個人生存權、工作權之保
    障，兩相權衡所保障之利益，堪認吊扣駕照之規定，尚在立
    法機關之立法裁量權限內，並未顯然侵害受處分人生存權及
    工作權之保障。且現行駕駛執照之管理仍採汽、機車（各一
    照）照類管理，本件異議人即受處分人甲○○考領有職業聯
    結車駕駛執照，其酒後駕駛自用小客車違規，違反道路交通
    管理處罰條例第35條第1 項第1 款規定，本案自可裁量處罰
    吊扣異議人違規時所領有之駕駛憑證（即職業聯結車駕駛執
    照），原裁定撤銷吊扣職業聯結車駕駛執照12個月部分顯有
    未合，爰提抗告請撤銷原裁定另為適法之裁定等語。
三、按道路交通管理處罰條例第68條於94年11月23日修正通過，
    於94年12月14日修正公布，於95年3 月1 日施行，由原條文
    ：「汽車駕駛人，因違反本條例及道路交通安全規則之規定
    ，受吊扣或吊銷駕駛執照處分時，吊扣或吊銷其持有各級車
    類之駕駛執照」，修正為：「汽車駕駛人，因違反本條例及
    道路交通安全規則之規定，受吊銷駕駛執照處分時，吊銷其
    持有各級車類之駕駛執照」，修正後之新法已將「吊扣」之
    連坐規定排除在外。觀其修法意旨，係以原條文將違規駕駛
    人所持有之各級車類駕駛執照一併吊扣或吊銷，失之過酷，
    影響人民工作及生活甚鉅為由，而刪除吊扣駕駛人駕駛執照
    時，應吊扣駕駛人持有各級車類駕駛執照之規定。是依現行
    道路交通管理處罰條例，似無得吊扣駕駛人所持有「各級車
    類」駕駛執照之依據存在。
四、又本件異議人即受處分人甲○○係酒後駕駛自小客車違規，
    原處分機關則處罰吊扣受處分人甲○○之職業聯結車駕駛執
    照12個月（異議人即受處分人甲○○於本件違規時，並無自
    用一般小客車駕駛執照，僅有普通聯結車駕駛執照，而原處
    分機關上開裁決所指應吊扣之異議人汽車駕駛執照，係指異
    議人之普通聯結車駕駛執照等事實，有公路監理電子閘門證
    號查詢汽車駕駛人之資料、原處分機關違反道路交通管理事
    件不服裁決聲明異議案件移送書各1 紙在卷足憑）。然行政
    行為採取之方法所造成之損害，本不得與欲達成目的之利益
    顯失均衡，行政程序法第7 條第3 款、行政罰法第18條等規
    定可參，則吊扣受處分人之普通聯結車駕照，雖可達成限制
    受處分人繼續駕駛自用小客車類行駛之目的，惟亦同時造成
    限制受處分人駕駛其他各級車類行駛之結果，所造成之損害
    已與欲達成目的之利益顯失均衡。且依上開所述修正後即本
    件行為時之新法，既然已將「吊扣」各級車類規定刪除，則
    本件原處分機關裁處吊扣受處分人「職業聯結車」駕駛執照
    12個月，即已逾道路交通管理處罰條例第68條規範。
五、原裁定因審酌本件受處分人既係駕駛自用小客車違規，自不
    得逾越法律之規定，將受處分人之職業聯結車駕駛執照予以
    吊扣。從而，認本件異議為有理由，而裁定撤銷原處分關於
    裁處吊扣異議人職業聯結車駕駛執照12個月部分，並為不罰
    之諭知，經核即無違誤，抗告人仍執陳詞提起抗告，並無理
    由，應予駁回。
六、據上論結，應依道路交通案件處理辦法第26條，刑事訴訟法
    第412 條，裁定如主文。
中    華    民    國    98    年    3     月    31    日
                刑事第一庭  審判長法  官  郭雅美
                                  法  官  張意聰
                                  法  官  莊崑山
以上正本證明與原本無異。
本裁定不得再抗告。
中    華    民    國    98    年    3     月    31    日
                                  書記官  葉淑華
附件：
臺灣高雄地方法院交通事件裁定         98年度交聲字第282號
原處分機關  交通部公路總局高雄區監理所
                    址設高雄縣鳳山市○○路361號
法定代理人  丙○○  住同上
異  議  人  甲○○  男  54歲（民國○○年○月○○日生）
                    身分證統一編號：Ｚ000000000號
                    住高雄縣岡山鎮壽天里警悟巷6 號
                    送達代收人  乙○○
                    住高雄縣湖內鄉○○路○段25號
上列受處分人因違反道路交通管理處罰條例案件，對於交通部公
路總局高雄區監理所民國98年1 月22日所為之處分（原處分案號
：高監自裁字第裁80-NO0000000號）聲明異議，本院裁定如下：
    主  文
原處分關於甲○○吊扣駕駛執照拾貳個月之處分撤銷。
上開撤銷部分不罰。
    理  由
一、原處分意旨略以：受處分人即異議人甲○○領有職業聯結車
    駕駛執照，竟於民國98年1 月21日2 時56分，駕駛車牌號碼
    BE-7289 號自用小客車，行經高雄縣茄萣鄉○○路興達國小
    前，因酒後駕車經警攔查實施酒測，酒精濃度為每公升0.44
    毫克之事實，為警開單舉發。嗣原處分機關亦認前述違規事
    實明確，乃依道路交通管理處罰條例第35條第1 項第1 款規
    定，裁處罰鍰新台幣（下同）3 萬4 千5 百元，吊扣駕駛執
    照12個月，施以道安講習等語。
二、異議意旨略以：異議人對於前揭時、地，領有職業聯結車駕
    駛執照酒後駕駛自用小客車，為員警開單舉發，嗣經原處分
    機關裁處罰鍰及施以道安講習之處分部分並不爭執。惟因異
    議人於案發當時僅持有職業聯結車駕駛執照，並未持有自用
    小客車駕駛執照，若吊扣異議人所持有之職業聯結車駕駛執
    照將影響生計，是不服原處分機關對於吊扣前揭職業聯結車
    駕駛執照之處分（按罰鍰及施以道安講習部分未經異議），
    爰依法聲明異議等語。
三、按汽車駕駛人，駕駛汽車經測試檢定有酒精濃度超過規定標
    準之情形者，處1 萬5 千元以上6 萬元以下罰鍰，並當場移
    置保管其車輛及吊扣其駕駛執照1 年，道路交通管理處罰條
    例第35條第1 項第1 款定有明文。而所謂酒精濃度超過規定
    之標準者，依道路交通安全規則第114 條第2 款之規定，係
    指汽車駕駛人飲用酒類或其他類似物後其吐氣所含酒精濃度
    超過每公升0.25毫克或血液中酒精濃度超過0.05% 以上者。
    又汽車駕駛人，因違反本條例及道路交通安全規則之規定，
    受吊銷駕駛執照處分時，吊銷其持有各級車類之駕駛執照，
    道路交通管理處罰條例第68條定有明文。此規定係於94年12
    月14日修正公布，並於95年3 月1 日施行，而修正前之道路
    交通管理處罰條例第68條則係規定「汽車駕駛人，因違反本
    條例及道路交通安全規則之規定，受吊扣或吊銷駕駛執照處
    分時，吊扣或吊銷其持有各級車類之駕駛執照」，觀其修法
    意旨，係以「原條文將違規駕駛人所持有之各級車類駕駛執
    照一併吊扣或吊銷，失之過酷，影響人民工作及生活甚鉅」
    為由，而刪除吊扣駕駛人駕駛執照時，應吊扣駕駛人持有各
    級車類駕駛執照之規定，是依現行道路交通管理處罰條例，
    已無得吊扣駕駛人所持有他級駕駛執照之依據存在，從而，
    於為吊扣駕駛人駕駛執照之處分時，自僅得吊扣駕駛人違規
    時所駕駛該級車類之駕駛執照，以限制其繼續駕駛該級車類
    行駛道路之權利，若駕駛人並無該級車類之駕駛執照，即無
    從執行吊扣駕駛執照之處分，而僅係應否依道路交通管理處
    罰條例第22條第1 項規定處罰駕駛人之問題。
四、經查：
  (一)異議人於上揭時、地，駕駛車牌號碼BE-7289 號自用小客車
    ，經警檢測其呼氣時酒精濃度為每公升0.44毫克後開單舉發
    ，原處分機關裁處罰鍰、施以道安講習，並吊扣駕駛執照12
    個月等節，有違反道路交通管理事件裁決書、舉發通知單（
    本院卷第7 、8 頁）附卷可稽，堪以認定。
  (二)異議人於本件違規時，其僅有職業聯結車駕駛執照，並無自
    用小客車駕駛執照，而原處分機關上開裁決所指應吊扣之異
    議人駕駛執照，係指異議人之職業聯結車駕駛執照，有公路
    監理電子閘門證號查詢汽車駕駛人之資料1 紙（本院卷第14
    頁）在卷足憑。揆諸前揭說明，異議人既係駕駛自用小客車
    違反道路交通管理處罰條例第35條第1 項第1 款之規定，依
    法即僅能吊扣其自用小客車駕駛執照，並無得吊扣異議人持
    有他級駕駛執照之依據，原處分機關以異議人有上開違規行
    為，逕行裁處吊扣異議人之職業聯結車駕駛執照，已難謂係
    適法之處分。
  (三)綜上所述，原處分機關以異議人無自用小客車駕駛執照可供
    吊扣，而為吊扣異議人職業聯結車駕駛執照之處分，顯已逾
    越道路交通管理處罰條例之規範，與法律保留原則相悖，而
    屬違法處分，是異議人提出本件聲明異議，為有理由，原處
    分關於吊扣異議人職業聯結車駕駛執照之處分，自應予以撤
    銷，並由本院就該部分為不罰之諭知。
據上論斷，爰依道路交通案件處理辦法第20條，裁定如主文。
中    華    民    國    98    年     2    月    23    日
                  交通法庭    法  官  曾仁勇
以上正本證明與原本無異。
如不服本裁定，應於收受送達後5 日內向本院提出抗告狀。
中    華    民    國    98    年     2    月    23    日
                              書記官  王紀芸


司法院資訊處製作；財團法人民間司法改革基金會備份。
